【裁判字號】    89,訴,2408
【裁判日期】    900529
【裁判案由】    分割共有物
【裁判全文】
臺灣高雄地方法院民事判決  八十九年度訴字第二四○八號
原      告  己○○
            吳河木
            丁○○
            戊○○
            庚○○
            壬○○
            癸○○
共      同
訴訟代理人  張賡堯 律師
被      告  辛○○
訴訟代理人  吳榮貴
被      告  甲○○
訴訟代理人  吳福男
被      告  乙○○
訴訟代理人  吳炎森
右當事人間請求分割共有物事件，本院判決如左：
    主      文
兩造共有坐落高雄縣茄萣鄉○○段一一五０地號，面積二三０‧九九平方公尺土地，
應分割為如附圖所示，即如附圖所示Ａ部分面積九九‧００平方公尺分歸原告按各自
之應有部分比例保持共有；如附圖所示Ｂ部分面積二五‧０五平方公尺、Ｃ部分面積
五九‧一二平方公尺及Ｄ部分面積四七‧八二平方公尺皆歸被告按各自之應有部分比
例保持共有。
訴訟費用由被告辛○○負擔六分之二；被告甲○○、乙○○各負擔十二分之一；餘由
原告負擔。
    事      實
甲、原告方面：
一、聲明：如主文第一項所示。
二、陳述：
（一）坐落高雄縣茄萣鄉○○段一一五０地號，面積二三０‧九九平方公尺，係兩造
      分別共有，原告己○○應有部分為三十分之一、原告丙○○應有部分為六分之
      一、原告丁○○應有部分為三十分之六、原告戊○○應有部分為三十分之一、
      原告庚○○應有部分為三十分一、原告壬○○應有部分為九十分之一、原告癸○○應有部分為九十分之二（原告合計應有部分為九十分之四十五，即二分之
      一）、被告辛○○應有部分為十二分之四、被告甲○○應有部分為十二分之一
      、被告乙○○應有部分為十二分之一（被告應有部分合計為十二分之六）。
（二）系爭共有土地，兩造未訂立不分割之特約，且依使用目的，亦無不能分割之情
      形，因就分割方法不能獲致協議，為顧及實地面積甚小，且係爭土地上已有建
      築物，為免細分造成不便與資源浪費，即原告希冀按兩造共有人使用之現況及
      分割後之經濟利益，請求分割之方式如訴之聲明所示，其中原告欲保持共有狀
      態。
三、證據：提出分割方案圖、土地謄本、地籍圖謄本各一件，並聲請履勘現場。
乙、被告方面：
壹、被告辛○○部分：
一、聲明：駁回原告之訴，訴訟費用由原告負擔。
二、陳述：
（一）希望分割後可以面向茄萣路。
（二）系爭土地上之建築物，可以先拆除為空地，再按應有部分比例予以分割。
（三）對於被告之土地保持共有無意見。
三、證據：分割方案圖一紙。
貳、被告甲○○、乙○○部分：被告甲○○未於最後言詞辯論期日到場，茲就其以前
    與另被告乙○○之聲明、陳述如下：
一、聲明：駁回原告之訴，訴訟費用由原告負擔。
二、陳述：
（一）願意分割，並希望分割後，如有多出土地依照比例分割。
（二）渠等亦願意保持之共有狀態。
（三）若巷道拓寬後共為五一‧八平方公尺，較現狀多出四坪面積，渠等願意以金錢
      補償被告辛○○。
三、證據：未提出任何證據。
丙、本院依聲請履勘現場，並囑託高雄縣路竹地政事務所派員會同測量，製有勘驗筆
    錄、現場圖及複丈成果圖附卷。
   理      由
一、本件被告甲○○經合法通知，未於言詞辯論期日到場，核無民事訴訟法第三百八
    十六條各款所列情形，爰依原告聲請，由其一造辯論而為判決。
二、按共有人得隨時請求分割共有物，但因物之使用目的不能分割或契約訂有不分割
    之期限者，不在此限；又共有物之分割，依共有人協議之方法行之，分割之方法
    不能協議者，法院得依任何共有人之聲請，以原物分配於各共有人，民法第八百
    二十三條第一項、第八百二十四條第一項第一款分別定有明文。
三、次按裁判上定共有物分割方法時，法院本有自由裁量之權，應斟酌當事人之聲明
    ，各共有人之利害關係，並共有物之性質、價格、利用價值及分割後之經濟效益
    ，而為適當之分配，要以維持全體共有人之公平為標準，不受任何共有人主張之
    拘束（最高法院七十二年台上字第三八八三號、七十八年台上字第二一四一號判
    決參照）。
四、經查系爭土地為原告與被告共有，原告己○○應有部分為三十分之一、原告吳河
    木應有部分為六分之一、原告丁○○應有部分為三十分之六、原告戊○○應有部
    分為三十分之一、原告庚○○應有部分為三十分一、原告壬○○應有部分為九十
    分之一、原告癸○○應有部分為九十分之二（原告合計應有部分為九十分之四十
    五，即二分之一）；被告辛○○應有部分為十二分之四、被告甲○○應有部分為
    十二分之一、被告乙○○應有部分為十二分之一。而系爭土地為建地，依其使用
    目的，並非不能分割，而兩造間亦無不能分割之約定，且無不能分割之情形，但
    兩造不能達成分割協議等事實，業據原告提出與所述相符之土地謄本一份、分割
    方案圖及土地謄本各一紙為證，並為被告所不爭執，自堪信為真實。
五、又查系爭土地如附圖所示Ａ部分有二層樓房屋一棟，為原告己○○所建，現供原
    告己○○居住使用；如附圖所示Ｄ部分有二層樓房屋一棟，為被告辛○○所有，
    現供被告辛○○居住使用；如附圖所示Ｃ部分有二層樓房屋一棟，為被告甲○○
    、乙○○使用，目前無人居住；如附圖所示Ｂ部分為既存巷道等情，除經兩造陳
    明在卷外，並經本院會同地政人員勘驗現場，製有勘驗筆錄、現場圖及複丈成果
    圖各一份附卷可憑。又法院為裁判分割時，應顧及公平、當事人之聲明、應有部
    分之比例與實際是否相當、共有物之客觀情狀、性質、價格與經濟價值、共有利
    益、各共有人之主觀因素及使用現狀、利害關係等因素為綜合判斷。茲就本院對
    於系爭土地分割方案之意見，敘述如下：
（一）本件原告現有建築物係位於系爭土地下半側（即如附圖所示Ａ部分），而被告
      現有建築物係位於系爭土地上半側（即如附圖所示Ｃ、Ｄ部分）。又原告彼此
      間願意維持共有之狀態，且原告願意放棄面積為一六‧四九坪之差額部分之係
      爭土地，是將系爭土地如附圖所示Ａ部分歸原告依應有部分之比例保持共有，
      應屬符合土地及建築物之最佳利用價值及對原告為經濟之效益。
（二）又查被告三人現有建築物均係位於系爭土地上半側（即如附圖所示Ｃ、Ｄ部分
      ），即如附圖所示Ｄ部分有新式二層樓房屋一棟，為被告辛○○所有，現供被
      告辛○○居住使用；如附圖所示Ｃ部分亦有二層樓房屋一棟（現已破舊、無法
      居住使用），為被告甲○○、乙○○所用。是就建築物座落土地上之現況及其
      將來之使用價值，系爭土地之上半側應分割歸由被告三人所有。但因被告甲○○、乙○○與辛○○已分別在如附圖所示Ｃ、Ｄ部分蓋有建築物，若按其應有
      部分（被告甲○○、乙○○應有部分各為十二分之一、被告辛○○應有部分為
      十二分之四）分割之，將會造成系爭土地上之建築物被切割，亦即系爭土地上
      之二棟建築物均須有部分建物構造被拆除，此舉將對被告之財產造成相當大之
      損害，並不符合社會之經濟利益。再者，如要避免拆除附圖所示Ｃ、Ｄ土地部
      分上之建築物，理應按被告現有之使用狀態及依被告之應有部分比例予以分割
      系爭土地上半側（即如附圖所示Ｂ、Ｃ、Ｄ部分），並依此比例分割後，被告
      辛○○必會取得如附圖所示Ｂ部分之土地，惟因附圖所示Ｂ部分已為既成巷道
      ，且未避免附圖所示Ｄ部分成為袋地，則被告辛○○仍必須保留附圖所示Ｂ部
      分之全部或一部土地作為通行之用，故對被告辛○○而言，雖土地面積有形式
      上增加，但無實質之利益，且其所得之土地又無法面對更寬大之茄萣路，對原
      告辛○○亦相當不利，是如欲將附圖所示Ｂ、Ｃ、Ｄ部分歸被告所有，並採現
      物分割分式，無論採何種分割方式均不利予被告，甚至嚴重損害被告之既有權
      益。從而本院就如附圖所示之Ｂ、Ｃ、Ｄ部分雖分歸被告所有，但不採現物分
      割分式。
（三）末查，被告三人就如附圖所示之Ｂ、Ｃ、Ｄ部分之土地，於本院審理中對於本
      院不採現物分割，而採繼續維持共有之意見，亦均表示無意見；且如前述，為
      避免因分割後造成系爭土地分成細長形，及如附圖示Ｃ、Ｄ部分上之建築物面
      臨拆除之厄運。本院認被告就如附圖所示之Ｂ、Ｃ、Ｄ部分之土地應暫行維持
      共有，待日後雙方取得最佳之途徑再行處理（如一方將土地出賣於他方）。從
      而，就附圖所示Ｂ、Ｃ、Ｄ部分之土地分歸被告各依應有部分比例保持共有。
六、綜上所述，本院審酌系爭土地現有使用狀況、對外通行問題、地形應完整利用並
    兩造分割之利益，認以附圖所示Ａ部分面積九九‧００平方公尺分歸原告按應有
    部分比例保持共有（原告己○○應有部分為三十分之一、原告丙○○應有部分為
    六分之一、原告丁○○應有部分為三十分之六、原告戊○○應有部分為三十分之
    一、原告庚○○應有部分為三十分一、原告壬○○應有部分為九十分之一、原告
    癸○○應有部分為九十分之二）；如附圖所示Ｂ部分面積二五‧０五平方公尺、
    Ｃ部分面積五九‧一二平方公尺與Ｄ部分面積四七‧八二平方公尺皆歸被告按應
    有部分比例保持共有（被告辛○○應有部分為十二分之四、被告甲○○應有部分
    為十二分之一、被告乙○○應有部分為十二分之一），為最適當、公允之方法。
    從而原告本於共有人之資格，請求被告就兩造共有之系爭土地予以分割，即屬正
    當，本院因而准予如主文第一項所示之分割方案為分割。
據上論結，原告之訴為有理由，依民事訴訟法第三百八十五條第一項前段、第七十八
條、第八十五條第一項但書，判決如主文。
中      華      民      國    九十      年      五      月    二十九    日
                              臺灣高雄地方法院民事第二庭
~B法      官  吳進寶
右為正本係照原本作成。
如不服本判決，應於送達後廿日內，向本院提出上訴狀並表明上訴理由，如於本判決
宣示後送達前提起上訴者，應於判決送達後十日內補提上訴理由書（須附繕本）。
中      華      民      國    九十      年      五      月    二十九    日
~B法院書記官  陳展榮


司法院資訊處製作；財團法人民間司法改革基金會備份。
